臺灣高等法院臺南分院刑事裁定　　　　 95年度交抗字第220號
抗　告　人　交通部公路總局嘉義區監理所麻豆監理站
受　處分人　甲○○
上列抗告人因受處分人違反道路交通管理處罰條例案件，不服臺
灣臺南地方法院，中華民國95年9月7日所為裁定（95年度交聲字
第495號），提起抗告，本院裁定如下：
    主  文
原裁定撤銷，發回臺灣臺南地方法院。
    理  由
一、抗告意旨略以：
  (一)受處分人甲○○之駕駛執照遭高雄市交通事件裁決中心以交
    裁字第32─000000000號裁決書逕行註銷駕照一案，受處分
    人已另案向臺灣高雄地方法院聲明異議，有申訴異議查詢報
    表可証，該案目前正由臺灣高雄地方法院審理中，尚未裁定
    確定；而原審以高市交裁字第32─000000000號裁決書之一
    次裁決方式於法並非妥適為由，撤銷抗告人本次之裁決處分
    ，顯非適法。
  (二)受處分人本次違規當時之駕照既已註銷，在該處分尚未被撤
    銷前，應為「處分有效」之推定，從而受處分人本次使用註
    銷之駕駛執照行使公路，乃為違規之行為，抗告人仍應依道
    路交通管理處罰條例第21條第1項第6款規定裁罰，爰依法提
    起本件抗告，求為適法之裁定。
二、原裁定意旨略以：
  (一)受處分人甲○○並不否認有於95年1月6日下午3點0 2分左右
    ，駕駛車牌號碼Q7-8617號自用小客車，行經臺南縣縣道176
    號公路西向16.4公里處時，因其考領之駕駛執照業經註銷，
    而為執勤之臺南縣警察局交通警察隊警員攔查開單舉發等情
    事，且有臺南縣警察局南縣警交字第M00000000號舉發違反
    道路交通管理事件通知單及違規查詢報表各1紙附卷可參。
    又受處分人原先考領之普通小型車駕駛執照，於90年4月2日
    （應為3日之誤，詳後述），即已遭到逕行註銷，而受處分
    人另於95年2月3日，始另行考取同等駕駛執照一節，亦據受
    處分人之汽車駕照基本資料列印表記載明確，故受處分人於
    上開時間，駕駛小客車行經前述地點時，其原先考領之普通
    小型車駕照，業經公路主管機關予以逕行註銷，應尚可認定
    。
   (二)其次，受處分人所有之前述車牌號碼Q7-8617號自用小客車
     ，前於89年3月17日晚間8點52分左右，停放在臺北市○○
     ○路○道路收費停車處所後，並未依規定繳納停車費，而
     為臺北市政府交通局逕行舉發，且製開北市交停字第94120
     6357號舉發通知單，又上開舉發通知單經送達予受處分人
     後，受處分人並未依規定自動繳納罰鍰或到案，而為高雄
     市政府於90年2月16日，以高市府交裁字第裁00-000000000
     號裁決書，裁處罰鍰新臺幣1千2百元，再經高雄市政府透
     過郵政機關以掛號郵寄方式，經郵務人員送至異議人位於
     「高雄市○○區○○街110號」之戶籍地，並由異議人之舅
     父莊金水代為收受等情，亦有卷附之臺北市政府交通局北
     市交停字第000000000號舉發通知單影本、高雄市政府高市
     府交裁字第裁00-000000000號違反道路交通管理事件裁決
     書影本及中華民國郵件掛號郵件收件回執影本（收件人蓋
     章處有「舅代」字樣及「莊金水」之印文）各1紙存卷可憑
     。而証人即受處分人之舅父莊金水於調查時，亦到庭具結
     證稱：「異議人是我親姐姐的兒子，他是在十幾年前將戶
     籍遷移到我那裡，當初是因為為了要申購高雄國宅貸款的
     問題，所以才將戶籍設在我那裡，異議人偶爾才會至我住
     處去休息……」；「（法官問：90年3月16 日有無代異議
     人接罰單？）有，我之前就有幫異議人接其他的信件，這
     張罰單可能是我漏拿給大姊，但若我在家，我就會幫異議
     人收信，這張罰單可能是我漏拿給異議人。我確實有幫異
     議人代收停車未繳之罰單，我有交代我大姊，請她要告知
     異議人說有信件在我這裡，要記得來拿。我代異議人收的
     信我都沒有親自拿給異議人，我只有一、二次幫他繳罰單
     。」等語（詳見本院95年8月1日訊問筆錄），可知前開裁
     決書送達時，受處分人之戶籍地及前述小客車所登記之車
     籍地址，均係位於「高雄市○○區○○街110號」無誤，且
     受處分人亦非全然未曾居住於該址，故「高雄市○○區○
     ○街110號」，經核仍應係受處分人就該前述裁決書之應受
     送達處所。
  (三)再者，按處理違反道路交通管理事件，有關文書送達之程序
    ，依行政程序法之規定，為違反道路交通管理事件統一裁罰
    基準及處理細則第5條所明定，而依照行政程序法第72條第1
    項前段及第73條第1項等規定，可知送達原則上應於應受送
    達人之住居所、事務所或營業所，向其本人為之，如於應受
    送達處所不獲會晤應受送達人本人時，則例外允許將文書付
    與「有辨別事理能力」之同居人、受僱人或應送達處所之接
    收郵件人員，此即一般所謂的「補充送達」。查上開停車未
    依規定繳費之交通違規裁決書，經郵寄至受處分人之應受送
    達處所時，該函件之代收人員即證人莊水金，其不僅係與異
    議人共同居住於同一處所（此與是否登記於同一戶口名簿內
    無涉），而且亦顯係具有辨別事理能力之人，故上開高雄市
    政府所為之交通違規裁決書之送達程序，經核尚難認為有何
    違法或不當之處。
  (四)然而上述停車未依規定繳費之交通違規裁決書，高雄市政府
    同時以一次裁決之方式，另行預示受處分人有關罰鍰不繳納
    之相關變更處分（罰鍰限於90年3月18日前繳納）：自90
    年3月19日起易處吊扣駕駛執照2個月，並限於90年4月2日前
    繳送；90年4月2日前未繳送駕駛執照者，自90年4月3日起
    易處吊銷，並逕行註銷駕駛執照；駕駛執照吊（註）銷後
    ，自90年4月3日起1年內不得重新考領駕駛執照。」等事項
    ，後來高雄市政府亦根據該裁決書內有關罰鍰不繳納之變更
    處分內容，而另行依序作出易處吊扣駕駛執照、吊銷駕駛執
    照等處分，最終於90年4月2日（應為3日之誤，因裁決書中
    係記載「自90年4月3日起易處吊銷，並逕行註銷駕駛執照」
    ），並為「逕行註銷駕駛執照」之處分一節，復有高市府交
    裁字第裁00-000000000號違反道路交通管理事件裁決書、異
    議人之汽車駕照基本資料列印表各1紙在卷足參，可知高雄
    市政府因受處分人之上述停車未依規定繳費之違規行為，最
    終於90年4月3日，業已另為一「逕行註銷駕駛執照」之處分
    無誤。
  (五)又違反道路交通管理事件之處罰為一行政秩序罰，其對於違
    規之行為人所為之處罰，顯然影響行為人之權利義務，性質
    上為負擔之行政處分，是其應有行政法基本原則之要求，即
    行政行為應遵循公正、公開與民主之程序，確保依法行政原
    則，以保障人民權益，增進人民對行政之信賴，此亦為行政
    程序法第1條開宗明義所揭示，故為保障違反道路交通管理
    事件行為人之權益，裁決處分書須經合法送達，以利行為人
    得以遵期到案繳交罰鍰，或對違規行為有陳述、爭執及聲明
    異議之機會。又汽車所有人、駕駛人違反道路交通管理，經
    主管機關裁決後逾15日（按：交通事件聲明異議期間已修正
    為接到裁決書之翌日起20日內）未向管轄地方法院聲明異議
    ，或其聲明異議經法院裁定確定，而不依裁決或裁定繳納罰
    鍰，按其罰鍰數額，易處吊扣汽車牌照或駕駛執照1個月至3
    個月。又如不依期限繳送汽車牌照或駕駛執照，則吊銷汽車
    牌照或駕駛執照，修正前道路交通管理處罰條例第65 條第1
    項第3款亦規定甚詳（現已刪除後續易處吊扣等處分，未依
    期限繳納者直接移送強制執行），換言之，上開「易處吊扣
    」、「吊銷」駕駛執照等處分，係行為人對於公路主管機關
    所為之「罰鍰」裁決，因逾期不繳納而須受之變更處分。另
    按駕駛執照在性質上為一特許證，持有該特許證者，始得合
    法駕駛車輛，故駕駛執照一經吊扣，車輛駕駛人即不能合法
    駕駛車輛，如此等同剝奪其於吊扣期間駕駛車輛之自由（人
    格權），倘進一步經吊銷駕照，更等於是完全剝奪其駕駛車
    輛之許可，除非另經重新考領，否則其駕駛車輛之自由即已
    喪失，此相較於係對受處分人為一定金額（財產權）剝奪之
    罰鍰而言，屬於對人格權（自由權）侵害之吊扣或吊銷駕照
    ，在法益侵害之程度上，即顯高於對財產權侵害之罰鍰處分
    。綜上並參酌罰鍰未依期限繳納後而依序變更之處分，均比
    先前之處分來的嚴厲且重大，則公路主管機關所為之「罰鍰
    」裁決處分，縱使合法送達予受處分人，假若受處分人一開
    始並未實際收受或拆閱該裁決書，則其事實上即無從知悉罰
    鍰繳納或駕駛執照繳送等期限，且亦無法明確得知隨後將於
    何時受到變更處分，以及後續變更處分之嚴重性，甚至無法
    在適當時期內就各個變更處分提出救濟。又如前述，違反道
    路交通管理事件之處罰為一行政秩序罰，其對於違規之行為
    人之權利義務影響甚鉅，為確保依法行政原則，以保障人民
    權益，並增進人民對行政之信賴，故此項道路交通違規處罰
    之後續變更處罰，仍應另行製作裁決書分別合法送達予受處
    分人，如此始能充分保障人民之合法權益及相關救濟權利。
    從而，公路主管機關對於行為人之違規行為作出罰鍰之「違
    反道路交通管理事件裁決書」時，一併預示違規行為人有關
    罰鍰不依規定繳納後之相關變更處分，經核雖無不當之處，
    然如以一份裁決書而作出罰鍰處分及其他可能之變更處分（
    其他處分性質上應屬附條件之行政處分），並以該單一裁決
    書之合法送達，而為對於行為人所為處分全數生效之認定依
    據，則就受處分人之合法權益及相關救濟權利之保障而言，
    經核實有不足。因之，受處分人後來如未就該「罰鍰」部分
    依規定期限繳納，則主管機關按其「罰鍰數額」進而變更為
    易處吊扣、吊銷、逕行註銷駕駛執照等處分時，仍均應在作
    出相關處分之同時，製作適當之裁決書面，並合法送達予受
    處分人，使其得以知悉後續行政罰之內容及可能造成之後果
    ，而受處分人亦可藉此決定是否接受該次裁處或對於何次處
    分提出救濟，公路主管機關尚不能僅因求取行政作業之方便
    ，而捨人民重大權益及救濟權利於不顧，擅將所有可能衍生
    之嚴厲變更處分，以附條件之方式同時記載於一紙裁決書中
    並加以送達。
  (六)基此，本件受處分人甲○○於89年3月17日，因停車未依規
    定繳費之違規行為而遭逕行舉發，後來雖由高雄市政府於90
    年2月16日，製開上述高市府交裁字第裁00-000000000號裁
    決書並合法送達予受處分人，然該處分機關竟以一次裁決之
    方式，同時裁處罰鍰，並將所有可能衍生之變更處分，以附
    條件之方式一併記載，再以單次之送達程序寄送予受處分人
    ，導致對於受處分人最終作出「逕行註銷駕駛執照」之嚴重
    處分，然如此不但影響受處分人之權益甚鉅，而且無異使受
    處分人喪失相關之救濟權利。據此並參照上述說明，足見高
    雄市政府因受處分人未依期限繳納罰鍰而作出之後續變更處
    分，直至最終為「逕行註銷駕駛執照」之處分，經核於法均
    非妥適。從而本件交通違規發生前之高雄市政府對於受處分
    人之停車未依規定繳費交通違規行為，所為罰鍰新台幣1千2
    百元之裁決處分，雖已合法送達予受處分人，然由該罰鍰處
    分未依期限繳納所衍生之最終「逕行註銷駕駛執照」處分，
    高雄市政府則未另為書面之裁處及送達，顯見該處分並非適
    法，而由該處分內容導致受處分人於本件違規時、地，有使
    用註銷駕駛執照駕車之違規情事，亦非合理，故應由本院裁
    定將本件「使用註銷駕駛執照駕車」之原處分予以撤銷，並
    另為受處分人不罰之諭知，以資適法。
三、經查：
  (一)受處分人於95年1月6日下午3點02分左右，駕駛車牌號碼Q7-
    8617號自用小客車，行經臺南縣縣道176號公路西向16.4 公
    里處時，因其考領之駕駛執照業經註銷，而為執勤之臺南縣
    警察局交通警察隊警員攔查開單舉發等情事，業據受處分人
    供認在卷，且有臺南縣警察局南縣警交字第M00000000號舉
    發違反道路交通管理事件通知單及違規查詢報表各1紙附卷
    可參。又受處分人原先考領之普通小型車駕駛執照，於90年
    4月2日（應為3日之誤，詳後述），即已遭到逕行註銷，而
    受處分人另於95年2月3日，始另行考取同等駕駛執照一節，
    亦有受處分人之汽車駕照基本資料列印表記載明確，故受處
    分人於上開時間，駕駛小客車行經前述地點時，其原先考領
    之普通小型車駕照，業經公路主管機關予以逕行註銷，可堪
    認定。則受處分人於其駕駛執照經註銷後，未另行考領取得
    駕駛執照之前，猶駕駛上開車輛行駛於公路，顯有違反修正
    前道路交通管理處罰條例第21條第1項第6款之違規事實。
  (二)又按「行政處分未經撤銷、廢止，或未因其他事由而失效者
    ，其效力繼續存在」、「無效之行政處分自始不生效力」，
    行政程序法第110條第3項、第4項分別定有明文，從而行政
    處分除有自始不生效力之無效情事外，在「未經撤銷或廢止
    」前，原行政處分仍有效力，此觀行政程序法上開規定自明
    。查受處分人本件違規之前，因駕駛車牌號碼Q7-8617號自
    用小客車，前於89年3月17日晚間8點52分左右，停放在臺北
    市○○○路○道路收費停車處所後，並未依規定繳納停車費
    ，而為臺北市政府交通局逕行舉發，且製開北市交停字第94
    1206357號舉發通知單，又上開舉發通知單經送達予受處分
    人後，受處分人並未依規定自動繳納罰鍰或到案，而為高雄
    市政府於90年2月16日，以高市府交裁字第裁00-000000000
    號裁決書，裁處罰鍰新臺幣1千2百元，並於該裁定書處罰主
    文載明若逾期不繳納罰鍰時，其處分為自90年3月19日起
    易處吊扣駕駛執照2個月，並限於90年4月2日前繳送；90
    年4月2日前未繳送駕駛執照者，自90年4月3日起易處吊銷，
    並逕行註銷駕駛執照；駕駛執照吊（註）銷後，自90年4
    月3日起1年內不得重新考領駕駛執照等事項；另於該裁決書
    「簡要理由」欄內說明上開變更處分之依據，此有臺北市政
    府交通局北市交停字第000000000號舉發通知單影本、高雄
    市政府高市府交裁字第裁00-000000000號違反道路交通管理
    事件裁決書影本及中華民國郵件掛號郵件收件回執影本（收
    件人蓋章處有「舅代」字樣及「莊金水」之印文）各1紙在
    卷可憑；嗣因受處分人仍逾期未繳納罰鍰，而經高雄市政府
    於90年4月2日（應為3日之誤，因裁決書中係記載「自90年4
    月3日起易處吊銷，並逕行註銷駕駛執照」），為「逕行註
    銷駕駛執照」之處分，則依上開高雄市政府裁決書內容觀之
    ，已詳予諭知本件違規處分之種類（如罰鍰、吊扣、吊銷駕
    駛執照）及依據，顯非僅單純諭知處罰之「罰鍰金額」而已
    ，從而高雄市政府就上開有關受處分人停車不繳費之違規事
    實，所為之裁罰之行政處分，依法顯非無效之行政處分。且
    依抗告人所稱「受處分人因高雄市政府上開處分，業經向臺
    灣高雄地方法院聲請異議」，則在該裁罰之行政處分未經撤
    銷前，依行政程序法第110第3項規定，該「註銷受處分人駕
    駛執照」之行政處分即仍繼續有效。再者，原審受理本件受
    處分人之異議，係受處分人於其駕駛執照經高雄市政府註銷
    後，未另行考領取得駕駛執照之前，猶駕駛上開車輛行駛於
    公路，顯有違反修正前道路交通管理處罰條例第21條第1項
    第6款之違規事實，則原審於臺灣高雄地方法院受理有關受
    處分人「駕駛執照經高雄市政府註銷」之聲請異議案件未審
    結前，抑或高雄市政府有關「註銷受處分人駕駛執照」之行
    政處分未經撤銷前，得否另審查高雄市政府註銷受處分人駕
    駛執照之行政處分之有效性，並逕行認定違法，則未見原審
    於裁定時詳予敘明，已有未當。
  (三)此外，原審認「高雄市政府於90年2月16日之高市府交裁字
    第裁00-000000000裁決書，係以一次裁決之方式，同時裁處
    罰鍰，並將所有可能衍生之變更處分，以附條件之方式一併
    記載，再以單次之送達程序寄送予受處分人，導致對於受處
    分人最終作出『逕行註銷駕駛執照』之嚴重處分，於法並非
    妥適，並認裁罰機關就『變更處分』部分，乃須另行製作裁
    決書分別合法送達受處分人」一節，究有何「法律之依據」
    ，亦未見原審於裁定內敘明，亦有未當。
四、綜上所述，原審以「高雄市政府於90年2月16日之高市府交
    裁字第裁00-000000000裁決書，係以一次裁決之方式，同時
    裁處罰鍰，並將所有可能衍生之變更處分，以附條件之方式
    一併記載，再以單次之送達程序寄送予受處分人，導致對於
    受處分人最終作出『逕行註銷駕駛執照』之嚴重處分，於法
    並非妥適，並認裁罰機關就『變更處分』部分，乃須另行製
    作裁決書分別合法送達受處分人」等情，而裁定撤銷原處分
    ，並諭知受處分人不罰，顯有未當，抗告人抗告意旨以此指
    摘原裁定不當，為有理由，應由本院將原裁定撤銷，並為顧
    及當事人之審級利益，將本案發回原審法院查明後，更為妥
    適之裁定。
五、據上論結，應依道路交通案件處理辦法第26條，刑事訴訟法
    第413條前段，裁定如主文。
中　　華　　民　　國　　96　　年　　1 　　月　　31　　日
                  刑事第四庭    審判長法　官　吳志誠
                                      法　官　羅心芳
                                      法　官　陳珍如
以上正本證明與原本無異。
不得再抗告。
　　　　　　　　　　　　　　　　　　　書記官　岑　玢
中　　華　　民　　國　　96　　年　　1 　　月　　31　　日
